【裁判字號】    98,上易,713
【裁判日期】    981222
【裁判案由】    詐欺
【裁判全文】
臺灣高等法院臺南分院刑事判決         98年度上易字第713號
上  訴  人
即  被  告  甲○○
選任辯護人  蘇新竹律師
上列上訴人因詐欺案件，不服臺灣臺南地方法院98年度易字第
294號中華民國98年7月31日第一審判決（起訴案號：臺灣臺南
地方法院檢察署97年度偵字第11354號），提起上訴，本院判決
如下：
    主  文
上訴駁回。
    事  實
一、甲○○與乙○○○（民國○○年○○月○○日生）為小學同學，在
    民國96年10月間一次雙方友人兒子結婚之喜宴會上碰面後而
    取得聯繫，嗣甲○○得知乙○○○有筆新台幣（下同）100
    萬元之定存款項即將到期，竟基於意圖為自己不法所有之犯
    意，先於96年10月下旬某日，向友人乙○○○佯稱台南有某
    筆土地原將受法院拍賣，但因該筆土地很有價值，伊與某位
    議員非常看好該筆土地，而該議員透過關係使土地暫時不用
    被拍賣，故伊邀集很多朋友要一起投資該筆土地，由於該筆
    土地獲利驚人，暫先分10坪即售價100萬元讓乙○○○購買
    ，就可賺取豐厚利潤、機會難得等語，致使乙○○○陷於錯
    誤，而於同年月31日15時20分許，偕同甲○○前往高雄市小
    港郵局，將其上開到期定存100萬元匯款至甲○○向不知情
    之黃志亮借用之華南商業銀行東台南分行（下稱華南銀行）
    帳號：000000000000號帳戶內（黃志亮所涉詐欺罪嫌部分，
    另經檢察官予以不起訴處分確定）。甲○○取得上開款項後
    ，又承上開詐欺犯意接續向乙○○○佯稱：原定購買土地之
    坪數可再增加10坪供乙○○○購買，如果20坪這樣買下來，
    獲利至少千萬元等語，但乙○○○以其已無多餘存款可得購
    買欲行拒絕，甲○○乃大方表示：只要乙○○○想辦法湊足
    80萬元即可，剩餘不足款項由伊幫忙支付，因伊誠心想幫乙
    ○○○賺錢等語，乙○○○遂不疑有他，接續於96年11月9
    日、96年11月14日、97年2月中旬某日、97年3月初、97年3
    月19日，在其位於高雄市小港區之住處內，交付現金20萬元
    、10萬元、30萬元、10萬元、5萬元，合計75萬元與甲○○
    。嗣因甲○○於97年4月10日告知乙○○○所購土地無法辦
    理過戶，且投資款已用於幫乙○○○簽賭六合彩而無法返還
    ，乙○○○始知受騙，經報警後循線查獲上情。
二、案經乙○○○訴由臺南市警察局第一分局報請臺灣臺南地方
    法院檢察署檢察官偵查起訴。
    理  由
壹、證據能力方面
一、按監察他人之通訊，而監察者為通訊之一方或已得通訊之一
    方事先同意，而非出於不法目的者，不罰，通訊保障及監察
    法第29條第3款定有明文。且刑事訴訟法上「證據排除原則
    」，係指將具有證據價值，或真實之證據因取得程序之違法
    ，而予以排除之法則。而私人之錄音、錄影之行為所取得之
    證據，應受刑法第三百十五條之一與通訊保障及監察法之規
    範，私人違反此規範所取得之證據，固應予排除。惟依通訊
    保障及監察法第29條第3款之規定「監察者為通訊之一方或
    已得通訊之一方事先同意，而非出於不法目的者，不罰」，
    則依該條規範目的，通訊之一方私自錄音之取證行為，如非
    出於不法目的，不惟在刑罰規範上屬於阻卻違法之事由，且
    因屬通訊一方基於保全證據之必要所實施之作為，並無國家
    機關行為之介入，當非通訊保障及監察法所規範之行為，要
    無先聲請令狀許可之問題，自亦不發生有類似公務員違法偵
    查取得證據之情形，其所取得之證據，即無證據排除原則之
    適用，應認有證據能力（參見94年度台上字第716號、97年
    度台上字第560號判決要旨）。查公訴人提出告訴人、告訴
    人之子黃秉林與被告於97年4月間之電話通聯記錄、對話錄
    音譯文及光碟各一份，欲證明告訴人有交付被告175萬元事
    實一節，被告及辯護人固不否認該份光碟錄音內容確為伊與
    告訴人及其子黃秉林間之對話，惟否認該錄音光碟及電話對
    話錄音有證據能力，辯稱：告訴人與被告通話前，並未事先
    告知被告，且未獲得被告之允許而錄音，違反通訊保障及監
    察法第5條第2項之規定，此等竊錄取得之錄音帶，應排除其
    證據能力云云。然查，此電話通聯錄音，係通訊之一方（即
    告訴人與告訴人之子黃秉林）私自錄音之取證行為，且均無
    國家機關行為之介入，符合通訊保障及監察法第29條第3款
    之除外規定，揆諸前揭最高法院判決要旨說明，告訴人於錄
    音前當無需先告知被告或取得其同意，亦無先聲請令狀許可
    之問題，故其前揭電話通聯錄音，應有證據能力，乃被告逕
    否認其證據能力，要無足取，合先敘明。
二、又刑事訴訟法第158條之3規定：「證人、鑑定人依法應具結
    而未具結者，其證言或鑑定意見，不得作為證據。」，所謂
    「依法應具結而未具結者」，係指檢察官或法官依刑事訴訟
    法第175條之規定，以證人身分傳喚被告以外之人（證人、
    告發人、告訴人、被害人、共犯或共同被告）到庭作證，或
    雖非以證人身分傳喚到庭，而於訊問調查過程中，轉換為證
    人身分為調查時，此時其等供述之身分為證人，則檢察官、
    法官自應依本法第186條有關具結之規定，命證人供前或供
    後具結，其陳述始符合第158條之3之規定，而有證據能力。
    若檢察官或法官非以證人身分傳喚而以告發人、告訴人、被
    害人或共犯、共同被告身分傳喚到庭為訊問時（例如刑事訴
    訟法第71條、第219條之6第2項、第236條之1第1項、第248
    條之1、第271條第2項、第271條之1第1項），其身分既非證
    人，即與「依法應具結」之要件不合，縱未命其具結，純屬
    檢察官或法官調查證據職權之適法行使，當無違法可言。而
    前揭不論係本案或他案在檢察官面前作成未經具結之陳述筆
    錄，係屬被告以外之人於偵查中向檢察官所為之陳述，本質
    上屬於傳聞證據，基於保障被告在憲法上之基本訴訟權，除
    該被告以外之人死亡、身心障礙致記憶喪失或無法陳述、滯
    留國外或所在不明而無法傳喚或傳喚不到、或到庭後拒絕陳
    述等情形外，如已經法院傳喚到庭具結而為陳述，並經被告
    之反對詰問，前揭非以證人身分而在檢察官面前未經具結之
    陳述筆錄，除顯有不可信之情況者外，得為證據，…，又前
    揭非以證人之身分在審判中之陳述筆錄，倘該被告以外之人
    已經法院以證人身分傳喚到庭並經具結作證，且由被告為反
    對詰問，或有前揭傳喚不能或詰問不能之情形外，該未經具
    結之陳述筆錄因屬審判上之陳述，自有證據能力（最高法院
    96年台上字第3527號判決意旨參照）；本件告訴人乙○○○
    於原審準備程序中以告訴人身分所為之供述證據雖屬傳聞證
    據，但業經法院以證人身分傳喚到庭並經具結作證，且由上
    訴人即被告為反對詰問，揆諸前揭判決意旨，該未經具結之
    陳述筆錄，自有證據能力。
三、按被告以外之人於審判外之言詞或書面陳述，除法律有規定
    者外，不得作為證據，刑事訴訟法第159條第1項固定有明文
    。惟被告以外之人於審判外之陳述，雖不符刑事訴訟法第15
    9條之1至第159條之4規定，而經當事人於審判程序同意作為
    證據，法院審酌該言詞陳述或書面陳述作成時之情況，認為
    適當者，亦得為證據；當事人、代理人或辯護人於法院調查
    證據時，知有第159條第1項不得為證據之情形，而未於言詞
    辯論終結前聲明異議者，視為有前項之同意，同法第159條
    之5亦有明文。查本案所援引具傳聞性質之言詞或電話錄音
    譯文等書面證據，關於證據能力，提示當事人及辯護人均未
    於本案言詞辯論終結前聲明異議，爭執無證據能力；本院審
    酌各該審判外供述證據及書面作成時之情況，製作當時之過
    程、內容、功能等情況，其取得並無違法情形，具備合法可
    信之適當性保障，經綜合判斷，與本件犯罪待證事實，具有
    關連性，核無可信度明顯過低之情事，認具適當性，均得作
    為證據。
貳、認定事實之依據及其理由
一、訊據被告甲○○固不否認有指示告訴人乙○○○將100萬元
    匯至其友人黃志亮之華南銀行帳戶之事實，但否認有收受其
    餘75萬元款項之情，另關於收受100萬元之用途初於原審審
    理時辯稱：當時請告訴人匯款時確實是有邀約告訴人購買位
    於鹽行華僑銀行那邊的一筆土地，伊已忘記地主為誰，只是
    後來仲介告訴伊說地主不要賣了，因價錢談不攏，伊將此事
    轉達給告訴人後，告訴人轉而要求伊將該筆匯款拿去幫她簽
    賭六合彩，嗣後因為告訴人簽賭的六合彩賠錢，原先匯款不
    夠用，告訴人還另簽發一紙面額91萬元本票抵債，但告訴人
    遲未能清償本票票款，伊為其代償取得該本票後，告訴人因
    擔心伊持本票追索才提起本件告訴云云；嗣於原審最後一次
    審判期日又翻稱：伊從未邀約告訴人購買土地，此純係告訴
    人片面說詞，當初告訴人匯100萬元給伊，純粹就是為簽賭
    六合彩使用，而且告訴人是先簽賭六合彩後，才匯款給伊，
    伊隨即將該一百萬元拿去跟組頭算錢，但錢仍不夠，所以才
    有告訴人再簽91萬元本票之事，伊從未向告訴人佯稱要合資
    購買土地之事，本件純係告訴人簽賭六合彩失利後不甘損失
    才提起本件告訴云云。
二、經查：
  (一)被告確有以合資購買土地以利投資獲利之情遊說告訴人出資
    ，並致告訴人信以為真，先後為投資同一筆土地而交付被告
    總計175萬元一節，詳述如下：
  (1)告訴人於原審準備程序時指陳：因為我去參加一個同學的喜
    宴，才遇到被告，被告向我要電話，就找我要買土地，說她
    認識一位地主有塊地本來要被法院拍賣，地主叫她去看過後
    ，她覺得土地很有價值，馬上打通電話給她認識的議員，那
    個議員很夠力，所以土地才暫時不用被拍賣，於是她邀了很
    多朋友集資要一起投資那塊地，隨便分個10坪給我，就可以
    賺不少錢，我說我不懂，她就說要讓我賺錢，被告幾乎每天
    打電話給我，我有叫她去找別人或是自己的兄弟姊妹，她說
    他的兄弟姊妹都有賺過了，她要讓我賺錢，叫我不要怕。我
    才跟她說我有一百萬元，我是存定期的，本來是要給我兒子
    買房子的，被告就說買房地產一定會賺錢的，說不會害我，
    後來被告就帶我去小港郵局匯錢給黃志亮，她說黃志亮是他
    的表弟，郵局的人還叫我要確定，不要被騙了，錢匯完後，
    被告有載我去台南看土地，是在一個三角公園裡面，插滿國
    旗，她說那塊土地是他朋友的土地要被拍賣，她才邀我去買
    ，說十坪要給我買，之後載我去她家，拿一張桌曆紙寫了她
    給我拿一百萬元的事情當作收據。…後來被告又常打電話來
    說，投資進行得很順利，可是你只投資100萬元而已，真是
    太可惜了，不然這樣好了，你再湊湊看有多少錢，如果還有
    錢的話，被告願意讓我再多買10坪，如果20坪這樣算下來，
    獲利至少千萬元…於是我在96年11月9日上午分別從合庫及
    郵局提領現金各10萬元，合計20萬元，由被告到我家拿取現
    金，並在原先的收據上增寫一筆20萬元並簽名後交還給我；
    96年11月14日上午我從合庫提領現金3萬元、從郵局提領7萬
    元，合計10萬元後，被告亦以相同方式領取及簽發收據。其
    後被告一直打電話催我湊錢，我說手頭上沒錢，被告說這樣
    還不夠，如果錯失這次投資機會，將會少賺好幾百萬，因此
    後來到97年2月初，因友人寶惠有標到一筆會款30萬元先還
    給我，我就再拿給被告、97年3月左右，寶惠又還我10萬元
    ，我通知被告後，被告隨即南下到我家裡來拿、97年3月19
    日寶惠還我最後之5萬元，被告也隨即南下高雄拿錢，當被
    告要在收據紙上簽名時，被告就說要回去用電腦打一張比較
    漂亮的收據再拿給我，當場就把該桌曆紙收據收回，從此被
    告即未歸還原收據，也未再另給付新收據。…但豈知到了97
    年4月10日，被告突然打電話給我，說投資的土地不能買了
    ，因為土地不能辦理過戶，我說你不是說總統選完後就可以
    賣掉，我可以賺1000多萬元嗎？怎麼現在才說不能過戶，被
    告只說這也是沒辦法的事，於是我就要被告退還我所投資的
    175萬元，被告卻說，我簽六合彩一共輸了200多萬元，現在
    還倒欠被告40幾萬元，我生氣說我哪有答應你簽六合彩，被
    告隨即翻臉說她持有我簽發的本票，要我別想抵賴，我自此
    才知道受騙，並且與她通電話時都有錄音，因此被告所稱簽
    六合彩之事，與本件被告邀約我投資購買土地之事，毫無關
    係」等語（見原審98年4月28日準備程序筆錄），嗣後告訴
    人於原審審理結證時亦為前揭相同之陳述，並補陳：「（簽
    本票這件事是在匯款100萬元及交付75萬元之前或之後的事
    情？）是之後的事。（為何你會有你與被告對話的錄音？）
    因被告跟我說土地不能買了，因她不老實，我錄音是要她講
    實話。…（第二次有沒有說要買何處的土地，多少坪？）沒
    有。說要我湊湊看，她要多十坪給我買，如果不夠，她要幫
    我出二十萬元。（第一次與第二次的土地是否同一筆？）是
    同一筆。（第一次買十坪是100萬，第二次也是十坪是20 萬
    元，你不會懷疑嗎？）我都是零零碎碎去湊出來的，她是要
    我去湊湊看有沒有80萬元，20萬元她要幫我出，她是要讓我
    賺錢，我不知道會這樣。…（依你現在所述，被告是要你買
    土地，坪數到底是多少？）一開始是十坪，拿了100萬元，
    叫我再去湊湊看要十坪再給我買。（總共要給你買二十坪？
    ）是的。（第一次十坪100萬元，第二次也是十坪為何是80
    萬元？）是被告說20萬元她要幫我出。（問：剛才回答簽本
    票的原因是要簽六合彩，簽本票與買土地有沒有關係？）是
    的。與買土地沒有關係。…（被告帶你來台南看土地，事後
    有沒有去問被告土地有沒有買成？）有，我有問說她你有買
    土地了，為何還不賣掉，她說有人來看了，要等價錢好一點
    才要賣，看等馬英九選上總統，會不會漲價再賣。（是不是
    因為被告跟你說有利可圖才要投資？）是的。我是因為不懂
    才沒有去追蹤，她到底有沒有與買主簽約買土地過戶。」等
    語（見原審98年5月27日審判筆錄）。
  (2)此外並有告訴人提出與被告間之電話通聯紀錄、對話錄音譯
    文、對話錄音（均為台語對話）光碟各一份附於警卷可資佐
    證，茲分述如下：
  97年4月13日下午2時20分許之內容：「
    告訴人：英珠，那天我們去郵局匯那些錢啊？你跟我去匯那
            些錢啊，你是匯給誰啊？100萬那是匯給誰啊？
    被告：你還問那做什麼？你再問那個就奇怪了！
    告訴人：我問...我問那個怎麼會奇怪啦！
    被告：不是啊！你就匯出去了，人家土地就..不要賣了，人
          家錢也還我們了。....
    告訴人：沒啦，我意思是沒怎樣啦，匯去就匯了啦..現在是
            說...
    被告：我講乎你聽啊，土地就不能登記啊！
          .........
    告訴人：你拿那2張給我簽的那個啊，那個是什麼發票？
            你狠狠（忽然）那天車子開來，啊說叫我簽...
    被告：什麼狠狠車咧，你若要玩，你沒寫那個本票出去，沒
          人要給你玩啦，我嘛是...厚，你一張，我一張寫出
          去啊。
    告訴人：啊咱們一張...啊那個一張是多少啊？
    被告：一張91萬啊！
    告訴人：歐，一張91萬嗎？
    被告：我講乎你聽，頭先咱們一起玩一張...對不對，啊今
          嘛玩2次，你就輸一張去了。
    告訴人：咱們兩人一人一半，做夥一張剛好91嘛？對嘸？
    被告：對啊！
    告訴人：你講咱兩人玩一張就一個人40幾萬嘛？
    被告：45萬多啦！
    告訴人：45萬多，啊今嘛來擱一張...
    被告：對啦！啊你一張付一張這樣啦，啊今嘛到第3次了歐
          ？第三次你講你攏不要玩了，所以講你攏不要玩了，
          不要就不要，我這裡很多人在這，你不要我就打電
          話約我舊鄰居，我就跟你說你不玩人家開了啦，啊，
          開了（中獎）啊！...
      ..........
    被告：我講呼你聽啦！這如果這樣下去...你都沒繳，你都
          不玩了歐，不玩了就輸定了嘛！對嗎？啊我若中就
          要讓伊扣回來啊！
    告訴人：你說那本票二張啊！加起來剛好是180幾萬..
    被告：182啊！
    告訴人：182歐！
    被告：對！
    告訴人：啊若扣掉我買的175萬元...
    被告：你還剩8萬啊！
      ...........
    告訴人：咱們又國小同窗，你不要騙我啦！
    被告：我每一樣都沒騙你歐！土地我也帶你去看現場，現地
          現場歐...
    告訴人：對啊！你說去看現場是看了啊，看起來也不錯，但...
    被告：啊你說簽牌支，幾號我每樣都唸給你了... 誰騙啦
    告訴人：那塊地我也是說不錯，從你買了我就問你說，要賣
            了沒？你都說，還沒，還沒...你說等議員選完，
            等議員選完，你就說，在漲了在漲了，現在比較好
            價了，再來又說，要選總統了，若馬英九上，房地
            產會漲價，我那一日不是還問你說，馬英九選上了
            耶，要賣了沒？你說，啊我現在要去律師那邊問一
            問對啦！問看看這一塊地要怎麼辦，你不是還跟我
            說這樣，我想說，啊這樣有啦，你有在奔忙了，可
            能要賣了，歐！...忽然星期四打來說，唉！賣不
            出去，不能登記，真的....我真的要跳樓死了，什
            麼不能賣了，你那時要簽的時候都跟我說我10坪、
            10坪就快要1000萬了，啊我就想說，那有1000萬了
            沒關係啦！就已經有1000萬在了，看阿樂啊怎麼給
            我簽，簽完了，我也還有那些給你，我就這樣一直
            安慰我自己的心，啊現在說那些地不能賣了，我那
            些省吃儉用的棺材本全被你拿去了，全部泡湯了，
            你看我...我也一直跟你說我那100萬是我兒子的，
            你教我怎麼活下去，怎麼說....
    被告：怎說騙你呢？如果說騙你的話，就不要跟你說就好了
          ，那才是真正的騙！」
      .............
  97年4月15日下午2時36分許，告訴人與被告通話部分內容
    如下：「
    告訴人：...我是說你把我挖得乾乾淨淨了，我真的沒錢了
            耶！你3月19日還來跟我拿這5萬，你還跟我說不然
            2萬給你當零用，我還說對！我真的是都沒錢了，
            ...我想說收據...，我跟你說寫這張跟草紙一樣，
            你跟我說：不然我拿回去打一張較漂亮的，說要打
            一張較漂亮的，你卻就沒再拿來給我了，你說：拿
            那一張也沒有用啊！房地產又沒買成啊！我想說，
            奇怪耶，不就根本就沒買，你才來跟我抽回這一張
            ，好讓我沒證沒據，我自己愈想愈自責，你真的..
            讓我吃不下睡不著，真的比死還難過，你若買不成
            ，你就跟我說買不成，也不要簽這麼大，還來叫我
            簽這2張票。
    被告：從早就玩的，真的買不成，我也不會叫你玩這個。
    告訴人：沒有啦，英珠，你不要叫我簽這2張票...
    被告：你沒票誰要讓你玩啦？
    告訴人：你沒想說房地產做不成了，還叫我....
    被告：那是後來的事情，哪知道會做不成啦！
      ..............
  嗣於97年4月16日下午一時許，告訴人之子黃秉林與被告之
    話內容：如下：「
    黃秉林：我是郭幸娥的兒子，我中午回來時，看我媽媽哭得
            跟什麼一樣，問他什麼事，就光哭，只說什麼買地
            怎樣...我搞不清楚，想說問你比較快...買地是怎
            樣？說你跟他去匯款100萬買土地，那是怎樣？
    被告：啊，他那個..就說沒買啊，...啊，錢還了啊，他就玩
          六合彩跟它杜（ㄉㄠ、）起來...
    黃秉林：不是啦！他說買土地匯100萬給你，還有現金75萬
            給你？對不對？還說你有帶他去看地，只有你們2人
            而已嗎？
    被告：對啊！對啊！
    黃秉林：買地，他說你跟他講，光我媽媽的部分就可賺
             1000萬是不是？
    被告：沒啦！沒賣啦！就沒賣啊！
    黃秉林：歐，本來是這樣說的嗎？
    被告：...本來是說要賺錢的，啊就沒賣啊，也不能買呀！
          不能買錢就還我們了...
    黃秉林：買到可以賺1000萬就對了啦？
    被告：若買來賣啦！
      .........
    黃秉林：他是說去年96年10月31日就匯給你了，那是那時就有
            說要買，但買不成就對了嗎？
    被告：對啦！有在說在說啦！還沒作決定啦！
    黃秉林：還沒作決定？那為何錢先匯過去？
    被告：他那個...他說他先要匯過來這裡，要買就可以買這
          樣啊！
    黃秉林：那有喬價格喬多少了嗎？
    被告：那一坪都說10萬啦！
    黃秉林：那差不多幾坪？差不多幾坪？
    被告：那有好幾百坪歐！
    黃秉林：是在什麼路？
    被告：在永康啦！
    黃秉林：永康市○○路？
    被告：那也不會說什麼路！
    黃秉林：沒有路就對了啦？
    被告：有啦！那個路不會說啦！...那好像是保安...我知道
          那個地方...我有找你媽媽去看現場啦！
    黃秉林：只你們2人去看而已嗎？
    被告：對啦！
    黃秉林：他也是說10月31日那天當天就去看了嗎？
    被告：對。
    黃秉林：那你們有跟地主接觸過了嗎？不然怎知道要買多少
            ？你也是要有預算啊！一坪10萬？
    被告：這都是我接的啦！都是我接觸的！
    黃秉林：我媽媽也是說，跟人家合買，不過他都只有看到你
            而已，也沒遇到其他人，對嗎？
    被告：對對對！
    黃秉林：既然這樣，錢先匯過去，等這要買這樣嗎？連簽約
            也都還沒簽，也沒談妥價錢，錢先匯過去，這樣嗎
            ？
          ...
    黃秉林：據我所知，我媽從小到大我不曾看過他玩阿樂啊！
            別說她啦，我家也沒人再簽，他根本不知道什麼叫
            阿樂啊，是什麼樂？
    被告：六合彩啦！
    黃秉林：我媽哪知道什麼六合彩？他只知道只聽過阿樂啊！
            也不知道什麼是六合彩！
      .............
    黃秉林：是說我媽媽說，那個地算算你說一坪10萬嗎？他也
            匯..總共175萬，說至少也可賺個1000多萬，意思
            就是說我媽媽想說，那個地就已經有賺了，就跟你
            來簽這個，意思是這樣嗎？
    被告：對，意思是這樣，沒錯！我那時也是想這樣啊！想地
          賺了，來簽這個也沒要緊啊！
      ...............
    黃秉林：我要瞭解一下，我媽媽說頭先第一筆是匯100萬給你
            在你結拜小弟那放著了嘛？
    被告：嗯！
    黃秉林：後來你都陸陸續續來我家拿現今共75萬，這樣嗎？
    被告：嗯！
    黃秉林：你說你要做一筆，那是怎樣，是合夥不夠錢你在追
            加的嗎？還是怎樣？
    被告：沒啦！不是啦！他自己那裡還有，他自己要拿出來買
          的啦！不是我跟他追加的啦！
    黃秉林：買六合彩？
    被告：不是啦！他六合彩是他寫本票出來的，你聽得懂嘛！
    .....
    黃秉林：這樣30萬、10萬、5萬...總共175萬，這些也都沒
            借據說借據怎麼了？說本來你有簽一張借據給他？
            但後來你又跟他拿回去，這樣對嗎？
    被告：不是啦！我本來說要打一張較漂亮的給他啦！.」
    且被告對於前揭對話確為伊與告訴人或告訴人之子黃秉林間
    之對談之內容亦不爭執，綜觀前揭電話通聯錄音內容，與告
    訴人前揭指訴情節大致相符。
  (3)參酌上開電話通聯譯文內容，被告於對談中對於告訴人於匯
    款100萬元後、又陸續交付現金20萬元、10萬元、30萬元、
    10萬元、5萬元等，總計交付被告175萬元，即先後為投資同
    一筆土地而交付被告總計175萬元一節，均未否認，被告事
    後辯稱告訴人僅交付100萬元云云，顯屬避重就輕之詞，不
    足採信。
  (4)又由前揭電話通聯譯文中被告數度坦承邀告訴人合資購買土
    地及帶告訴人匯款、看土地現場等事，但被告對土地買賣細
    節，諸如：土地標的位置、價額、地主資料、簽約過程等等
    ，不是支唔其詞，就是反覆陳述，且關於買賣土地破裂一事
    ，先是說賣不出去，後來又改稱買不成，衡情被告既一再向
    告訴人說服等候更好時機出售土地才能賺得更多，理應該筆
    土地早已買入，所有權人或處分權人才有權利決定最恰當之
    出售時機，何以被告最後之說詞竟是根本尚未買入，因地主
    不賣了？再者，被告既根本未買土地，則其向告訴人乃至告
    訴人之子描述購買土地情節，諸如土地有好幾百坪之大，並
    餉以告訴人可參與投資其中10坪及嗣後追加為20坪等等，可
    知之被告向告訴人遊說合資購買土地情節，實係子虛烏有，
    且被告於原審最後審理時自承告訴人所交付之匯款100萬元
    與投資土地並無關係，另辯稱此一合資購買土地之事純係告
    訴人捏造、自導自演，伊從未曾向告訴人說過此事云云（見
    原審98年7月22日審判筆錄，詳後述(二)），則被告當時向告
    訴人佯稱可合資購買土地、獲取可觀利潤等情，自屬被告對
    告訴人所施用之詐術，並因而致擔任清潔工之告訴人陷於錯
    誤，總計交付被告175萬元作為土地投資款使用一節堪予認
    定。
  (5)綜上所述，被告明知其根本無購買土地之行動或計畫，且自
    己銀行信用不佳，經濟周轉不良，於知悉告訴人有部分存款
    ，且正為籌款為兒子購買新居，見有機可乘，乃向告訴人謊
    稱有筆獲利甚豐之土地要出售，伊已向多人集資要購買上開
    土地，可分其中10坪土地即100萬元讓告訴人分一杯羹，致
    告訴人因此陷於錯誤，而將一筆到期定存100萬元依被告指
    示匯入第三人黃志亮之華南銀行帳戶，被告於100萬元落袋
    後，見告訴人確已相信其所描述之土地投資獲利願景，嗣又
    佯以同一事由致告訴人繼續加碼，傾其所有款項，總計交付
    被告175萬元作為土地投資款使用一節之事實堪以認定。
  (二)雖被告於原審最後審理期日改稱：本件一開始就是告訴人要
    被告為其簽賭六合彩而匯款（即先簽賭牌支，嗣後才匯款該
    100萬元），嗣後告訴人賭輸後不甘願，對被告所持有之本
    票不願清償，才提起本件訴訟云云。且經公訴人問被告關於
    該100萬元匯款作何用途，被告亦答稱：全部拿去跟組頭算
    錢，還不夠，所以告訴人才再簽91萬元之本票等語（均見原
    審98年7月22日審判筆錄）。惟查：
  (1)如被告前揭所述情節為真，則告訴人定存到期款項直接領出
    交給被告以利組頭結算即可，又何必拐彎費此一舉先匯到第
    三人黃志亮設於華南銀行之帳戶？且該款項一匯入第三人黃
    志亮上開帳戶，立即於翌日就其中70萬元被挪用清償被告女
    兒林妙蓉於數年前業經銀行列入催收呆帳之信用貸款，之後
    再分別於97年11月2日、6日將剩餘款項提領一空（見華南銀
    行97年11月20日、97年12月5日函及其附件各一份，偵查卷
    第39至44頁），根本未如被告所述將該整筆匯款交給組頭結
    算，亦與被告於檢察官偵查時供稱伊完全未動過告訴人匯款
    金額之情（見偵查卷第14頁），顯然違背！
  (2)又依告訴人於原審準備程序中供稱「…而就我在分次付款買
    其餘10坪土地期間，被告曾於97年2月間突然打電話給我，
    說她現在正在我樓下，要我馬上到她車上談事情，到車上被
    告就說有賺錢的好事情要讓我參加，就拿出二張紙要我簽名
    ，我問這是什麼，她說這是要簽六合彩的，我就拒絕賭博，
    說我不會玩，被告就罵我說你還沒簽怎麼知道不會中，她已
    經中過很多次了。但我還是不答應，被告就說我只要簽這兩
    張就好，她也會簽兩張，根本不用拿錢出來，而且我投資土
    地都賺了壹仟多萬元了，還怕什麼！我當時想說投資土地之
    事全賴被告牽成，不敢拂逆被告意思，所以在昏暗光線中依
    被告指示在二張紙上簽名，當時根本不知那二張是本票，且
    被告從頭到尾只說那二張票是簽六合彩用的。隔天被告打電
    話來說六合彩沒有簽中，我就對她說我不簽啊，被告就說是
    我觸霉頭才會這樣，並說我們每人輸455,000元，我說我哪
    有那麼多錢，被告就說所投資土地都獲利壹仟多萬元了，這
    點錢算什麼，於是我就問投資土地的錢何時可以下來？被告
    說還沒有，要等到總統大選完後，馬英九選上房地產行情更
    好再賣，可以賺更多。後來被告又數度邀約我簽六合彩，我
    後來都拒絕並告訴她我實在玩不起，但被告有次打電話來竟
    說我已經輸了100多萬元，我又急又氣，被告還安慰我說她
    自己也輸了200多萬元，但等到土地投資獲利賺了錢後，這
    些都不算什麼，這些小錢她來處理就好…因此被告所稱簽六
    合彩之事，與本件被告邀約我投資購買土地之事，毫無關係
    」等情（見原審98年4月28日準備程序筆錄），復由前揭之
    電話通聯錄音內容觀之，於97年4月15日的電話錄音中被告
    有大致說明邀約告訴人簽賭「阿樂」，是在房地產投資確定
    破局『以前』所為；嗣於97年4月16日電話錄音內容中亦對
    告訴人之子黃秉林陳稱：伊當時也想說房地產已經穩賺，來
    簽這六合彩也沒有關係（即縱使賭輸，也不會有多大損失之
    意）等語，亦有前揭譯文可證（見前揭通聯電話譯文，警卷
    第32頁），可知被告數度坦承邀告訴人合資購買土地及帶告
    訴人匯款、看土地現場等情已如前述，又被告係於其再度邀
    約告訴人追加買10坪土地，並於告訴人勉力湊錢至少給付現
    款60萬元以上時，突然於97年2、3月間某日到告訴人家中邀
    其簽賭「阿樂」，並以其土地投資已有上千萬之獲利之語，
    鼓勵告訴人簽發兩紙本票玩「阿樂」一節堪以認定，亦徵告
    訴人交付被告之175萬元，純係為合資購買土地之用，而非
    為簽賭六合彩而交付款項至明，亦即告訴人有無簽賭六合彩
    與其交付被告之175萬元係屬二事。
  (3)雖被告另辯稱其所持有告訴人為簽賭六合彩而簽發面額91萬
    元之本票，其中金額、日期、發票人之簽名均為告訴人自行
    為之，並提出本票影本一紙為證（見偵查卷第24頁），經核
    被告所提出告訴人簽發票號為449716號之本票一紙，該本票
    記載發票日期為「97年3月30日」，參酌於前揭譯文中被告
    於對談中關於簽賭說明：如告訴人不簽發本票，組頭不會讓
    告訴人簽賭六合彩，並清楚說明簽賭方式是：「比如說明天
    要玩了，我下午就去高雄（告訴人住處）了，我去時他（告
    訴人）本票就要簽給我了啊！若沒簽誰要給他玩！」（見警
    卷第29頁），則依本票所載日期可知，告訴人簽發上開本票
    應係於97年3月間所為，亦即縱認告訴人因被告之慫恿而簽
    賭六合彩，應係在97年3月間之事，此時相距告訴人匯款100
    萬元之日期（即96年10月31日），已近五個月期間，堪認告
    訴人嗣後縱令有簽賭六合彩之情事，亦與告訴人96年10月31
    日匯款100萬元之事並無相關，乃被告事後辯稱告訴人係先
    簽賭六合彩才匯款給伊償還積欠代墊款項云云，實屬卸責之
    詞，要無足取。
  (4)且被告於本院審理時自承：告訴人匯款係償還積欠其代墊簽
    賭六合彩之款項，另當初指定告訴人匯款於訴外人之帳戶，
    係肇因於其時因為我的土地都已經被法院拍賣掉了，還欠華
    南商銀約有二千萬元，信用破產了，所以沒有帳戶可用。幫
    乙○○○代墊之款項，來源已不復記憶等語（本院卷第55頁
    ），此部份之供述核與前揭被告所述之先簽發本票才能簽賭
    等語已有不符，是否可採，已非無疑，另衡諸被告既尚積欠
    銀行數千萬元，被告應無從提出百萬現金先行代墊賭金之可
    能，亦徵被告所辯均屬臨訟杜撰之詞，無足採信。
  (三)綜上，被告明知其根本無購買土地之行動或計畫，於知悉告
    訴人有部分存款，見有機可乘，乃向告訴人佯稱有筆獲利甚
    豐之土地要出售，已有多人集資要購買上開土地，可分其中
    10坪土地即100萬元讓告訴人分一杯羹，而告訴人因此陷於
    錯誤，而將100萬元依被告指示匯入第三人黃志亮之華南銀
    行帳戶，並接續加碼共計175萬元。待其見告訴人持續有款
    項得以提供，並見告訴人從未簽賭過六合彩，全然不懂簽賭
    模式，而被告因簽賭六合彩甚為熟稔（被告於警訊自承：伊
    都是向吳大皇簽的，每次都是她的員工綽號叫阿寶來我家收
    牌支等語），是於日後被告無法償還告訴人投資款項，也可
    以該款項早已挪用作六合彩簽賭費用一事帶過，乃另輔之遊
    說告訴人簽賭六合彩，並以簽賭六合彩為由使告訴人簽發本
    票交付被告持有以為憑證，以遂其詐欺犯行。然本件嗣因告
    訴人及其子黃秉林密集蒐證，於電話通聯中得以將被告行徑
    展露無疑，再輔之被告急切將告訴人匯款挪作他用，以及被
    告於法院審理期間反覆其供述，均足以彰顯其本件詐欺意圖
    及犯行。
三、綜上，本件事證明確，被告犯行堪以認定，自應依法論科。
參、論罪科刑之理由
    核被告所為，係犯刑法第339條第1項詐欺取財罪，雖公訴人
    認先後詐騙告訴人100萬元、20萬元、10萬元、30 萬元、10
    萬元、5萬元，乃係基於個別之犯意、行為互殊，應予分論
    併罰等語，然查，告訴人於原審審理時亦稱：被告最初邀集
    伊出100萬元購買之土地與嗣後另集資75萬元購買之土地，
    乃為同一筆等語（見原審98年5月27日審判筆錄），且參諸
    告訴人所指陳詐騙情節，被告僅於最初帶告訴人看過土地一
    次，後來不曾看過，且被告詐騙內容亦僅是要告訴人追加買
    原先土地之另外10坪，而第一筆100萬元匯款，較諸告訴人
    另交付與被告之現款20萬元，僅相距9日，難認彼此間存有
    不同犯意，應僅係同一詐騙行為之接續進行，僅成立一罪，
    公訴人認應成立數罪，似有違誤，併此敘明。
肆、維持原判之理由
    原審以被告罪証明確，因予適用刑法第339條第1項，刑法第
    1條之1之規定，並審酌被告貪圖同儕之不法利益，利用告訴
    人智識不足誆稱告訴人投資土地可獲取暴利，繼之一再慫恿
    從未簽賭六合彩之告訴人簽賭牌支，致令告訴人不僅受有1,
    750,000元之財產損失，還簽發兩紙本票隨時擔心持票人之
    追索，對告訴人身心折磨甚鉅，其行為所生危害非輕等一切
    情狀，量處有期徒刑1年6月；本院經核原判決認事用法俱無
    不合，量刑亦稱妥適，被告上訴意旨略以：原審判決認被告
    有詐欺犯行，無非依據告訴人提出之補充告訴理由狀及錄音
    帶。原審認被告詐欺共175萬元，但除100萬元有匯款單外，
    其餘75萬元全憑告訴人一面之詞認定。且告訴人稱，被告以
    買土地錢不夠為由，陸續向她拿5萬、10萬或20萬元來購買
    土地，但以台灣土地昂貴之行情，此種以5萬、10萬買土地
    之指訴，顯然違反經驗法則，難以採信，原判決僅憑告訴人
    片面之詞認定被告犯罪，作為被告犯罪之證據，難謂為適法
    ；被害人提出之錄音帶，並無證據能力；本案重點應為告訴
    人匯給被告之100萬元，且依乙○○○之告訴補充狀內容確
    有簽賭之六合彩，就此種有利被告之情形原審均未採擇，顯
    屬違法云云，而指摘原判決不當，並無可取，為無理由，應
    予駁回。
據上論斷，應依刑事訴訟法第368條，判決如主文。
本案經檢察官羅清溪到庭執行職務。
中    華    民    國    98    年    12    月    22    日
                  刑事第四庭    審判長法  官  吳志誠
                                      法  官  彭喜有
                                      法  官  羅心芳
以上正本證明與原本無異。
不得上訴。
                                      書記官  蔡振豐
中    華    民    國    98    年    12    月    22    日
附錄本案論罪科刑法條全文：
中華民國刑法第339條
意圖為自己或第三人不法之所有，以詐術使人將本人或第三人之
物交付者，處5年以下有期徒刑、拘役或科或併科1千元以下罰金
。
以前項方法得財產上不法之利益或使第三人得之者，亦同。
前二項之未遂犯罰之。


司法院資訊處製作；財團法人民間司法改革基金會備份。
